【裁判字號】    97,訴,106
【裁判日期】    971111
【裁判案由】    返還無權占有土地
【裁判全文】
臺灣宜蘭地方法院民事判決               97年度訴字第106號
原      告  行政院農業委員會林務局羅東林區管理處
法定代理人  乙○○
訴訟代理人  李秋銘律師
複  代理人  黃金亮律師
被      告  甲○○
            丙○○
共      同
訴訟代理人  簡坤山律師
上列當事人間請求返還無權占有土地事件，本院於97年10月29日
言詞辯論終結，判決如下：
    主  文
被告甲○○應將坐落宜蘭縣礁溪鄉○○○段三一地號土地上，如
附圖所示編號Ｃ部分面積一四七九．二一平方公尺之地上蓮霧果
樹清除，及前開範圍如附圖所示Ｍ部分面積七八．四二平方公尺
、Ｎ部分面積六二．二八平方公尺之鐵架造鋅版平房拆除，將上
開土地返還原告。
被告丙○○應將坐落宜蘭縣礁溪鄉○○○段三一地號土地上，如
附圖所示編號Ｇ部分面積二六九九．０五平方公尺之地上蓮霧果
樹清除，及前開範圍如附圖所示Ｐ部分面積二八．五九平方公尺
之鐵架造鋅版平房拆除，將上開土地返還原告。
訴訟費用由被告甲○○負擔新台幣壹萬肆仟壹佰捌拾伍元，被告
丙○○負擔新台幣貳萬參仟捌佰捌拾伍元。
本判決第一項於原告以新台幣柒萬壹仟元為被告甲○○供擔保後
、第二項以新台幣壹拾貳萬元為被告丙○○供擔保後，各得假執
行。
    事  實  及  理  由
一、原告起訴主張：坐落宜蘭縣礁溪鄉○○○段31地號土地（下
    稱系爭土地），為原告所管理之宜蘭事業區第35林班之國有
    土地，已於民國95年11月8日登記為國有。被告二人未經原
    告同意，各於系爭土地上興建工寮、栽種蓮霧果樹，其狀況
    為：被告甲○○占有如附圖所示編號C部分面積1479.21平方
    公尺種植蓮霧果樹，及如於附圖所示M部分面積78.42平方公
    尺及N部分面積62.28平方公尺土地上建有鐵架造鋅版平房；
    被告丙○○則於附圖所示編號G部分面積2699.05平方公尺之
    土地上種植蓮霧果樹，及於如附圖所示P部分面積28.59平方
    公尺土地上搭建鐵架造鋅版平房。爰依民法第767條之規定
    ，請求被告將上開無權占有土地上之果樹及建物拆除，並將
    土地返還原告。爰為訴之聲明：除擔保金額外，如主文所示
    。
二、被告則均以：被告於50年至70年間申請承租及放領宜蘭縣礁
    溪鄉○○段800、801、802地號土地，其位置即為被告二人
    現況種植蓮霧果樹之範圍，應是放領時發生錯誤，才會發生
    占有系爭土地之狀況。而被告早在40年代即在系爭土地上種
    植蓮霧果樹，迄今已逾50年，此由現場履勘時所拍攝系爭土
    地上所植蓮霧樹之樹徑，十分粗大，有數十年以上之樹齡可
    為佐證。另宜蘭地檢署96年度偵字第710號不起訴處分書亦
    認定被告佔用系土地已5、60年，逾追訴時效而為不起訴，
    故被告確在58年之前已在系爭土地上種植果樹，應無疑義等
    語，資為抗辯。而為答辯聲明：請求駁回原告之訴及假執行
    之聲請。
三、本件兩造對系爭土地為原告所管理之國有土地，及其上現經
    被告甲○○占有如附圖所示編號C部分面積1479.21平方公尺
    種植蓮霧果樹，及如於附圖所示M部分面積78.42平方公尺及
    N 部分面積62.28平方公尺土地上建有鐵架造鋅版平房；被
    告丙○○則於附圖所示編號G部分面積2699.05平方公尺之土
    地上種植蓮霧果樹，及於如附圖所示P部分面積28.59平方公
    尺土地上搭建鐵架造鋅版平房。上開事實並有系爭土地之登
    記謄本可證，並經本院至現場履勘，及囑請宜蘭縣宜蘭地政
    事務所實地測量，製有如附圖所示之複丈成果圖可稽，並有
    現場照片9幀可佐。故上開事實，均應認定為真實。
四、本件兩造之爭點，即在被告占有系爭土地是否有合法權源。
    被告雖抗辯稱其等在申請承租及放領同鄉○○段800、801、
    802地號土地，即依據其等所種植蓮霧樹之範圍，應該是放
    領時發生錯誤，才導致佔用系爭土地等語。然縱係承租或放
    領時發生錯誤，亦不影響原告基於系爭土地管理人地位所為
    本件請求。又被告另抗辯稱其等早在40年代即在系爭土地上
    種植蓮霧果樹，迄今已逾50年，宜蘭地檢署檢察官亦認定被
    告佔用系爭土地已5、60年，而以逾竊佔罪之追訴時效為理
    由，而以96年度偵字第710號為不起訴處分，故足認被告在
    58年之前已在系爭土地上種植果樹等語，固提出前開不起訴
    處分書為證，而得認屬實。然長久之占有並不當然為合法占
    有，本件被告既無其他證據證明其等有合法占有使用系爭土
    地之權源，即應認其等占有使用系爭土地，為無權占有。故
    被告上開抗辯，並不可採。
五、所有人對於無權占有或侵奪其所有物者，得請求返還之。對
    於妨害其所有權者，得請求除去之。有妨害其所有權之虞者
    ，得請求防止之。民法第767條定有明文。本件被告二人占
    有使用系爭土地，既為無權占有，則原告本於系爭土地管理
    人之地位，依民法第767條之規定，請求被告將前述占有土
    地上之果樹清除、建物拆除，並將土地返還原告，即有理由
    ，應予准許。爰判決如主文第1、2項所示。
六、原告陳明願供擔保，聲請宣告假執行，核無不合，爰酌定相
    當擔保金額准許之。
七、訴訟費用負擔裁判之依據：民事訴訟法第78條、第390條第2
    項判決如主文。
中    華    民    國    97    年    11    月    11    日
                  臺灣宜蘭地方法院民事庭
                      法  官  張軒豪
正本與原本無異。
如不服本判決須於判決送達後20日內提出上訴狀（須附繕本）。
中    華    民    國    97    年    11    月    11    日
                      書記官  詹玉惠


司法院資訊處製作；財團法人民間司法改革基金會備份。
